【裁判字號】    88,訴,1494
【裁判日期】    890828
【裁判案由】    返還不當得利
【裁判全文】
臺灣臺南地方法院民事判決                        八十八年度訴字第一四九四號
    原      告  乙  ○
                甲○○
                丙○○
    右三人共同
    訴訟代理人  嚴庚辰律師
    複代理人    王正宏律師
    被      告  蔡雪珍即丁○.
                        住台北縣板橋市○○街一○七之二號
                        身分證.
    訴訟代理人  黃溫信律師
                黃紹文律師
                徐美玉律師
右當事人間請求返還不當得利事件，本院判決如左：
    主    文
被告應給付原告三人各新台幣伍拾萬元，及均自民國八十八年八月十五日起至清償日
止，按週年利率百分之五計算之利息。
訴訟費用由被告負擔。
本判決於原告三人各以新台幣拾陸萬柒仟元為被告供擔保後，得假執行；但被告如於
假執行程序實施前，各以新台幣伍拾萬元為每位原告預供擔保，得免為假執行。
    事    實
甲、原告方面：
一、聲明：求為判決如主文第一項、第二項所示，並願供擔保請准宣告假執行。
二、陳述：
  （一）被告之被繼承人丁○○○因對原告之被繼承人陳萬來擁有債權存在，乃向雲
        林地方法院民事執行處聲請查封原告及訴外人陳錦皇對第三人林身定所得請
        求之車禍賠償金新台幣（下同）二百萬元（原賠償金二百三十萬，林身定已
        給付三十萬元），執行處並逕發給丁○○○收取命令，丁○○○並業已向林
        身定收取現金二百萬元完畢。惟查原告甲○○、丙○○業已向雲林地方法院
        辦理拋棄繼承，而原告乙○為陳萬來之父親，依法不屬繼承人，均毋庸承受
        被繼承人陳萬來生前之債務，且原告等對第三人林身定所取得之債權亦非因
        繼承而來，而係林身定過失致原告之被繼承人陳萬來死亡，依民法所給付予
        原告之賠償金，是故丁○○○不得主張扣押，雲林地院未詳查即發給丁○○○收取命令實有違誤。又本件強制執行程序業已終結無從再為撤銷查封之裁
        定，原告無法對第三人林身定主張給付賠償金，丁○○○所受之清償即屬不
        當得利，爰依不當得利之法律關係，請求如訴之聲明所示。
  （二）對被告答辯之陳述：
        (1)按繼承之拋棄，僅以繼承人之一方的意思表示即發生效力，故為單獨行為
          ，惟依我國民法第一一七四條觀之，該單獨行為須向法院為之，始生效力
          。然繼承人若於兩個月內以書面向法院表示拋棄繼承，即生效力，不因是
          否有以書面通知因其拋棄而應為繼承之人而異其效果。本件原告甲○○、
          丙○○既於被繼承人陳萬來去世後二個月內以書面向法院為拋棄繼承之意
          思表示，則甲○○、丙○○二人都與被繼承人間沒有繼承關係，被告不得
          再以渠等為繼承要求其承繼陳萬來之債務。
        (2)再查陳萬來於車禍後送醫不治死亡，是無醫藥費之支出，另喪葬費用係三
          十萬元，已由第三人林身定先於丁○○○聲請強制執行前給付，另為蔡蕭
          碧玉聲請強制執行之二百萬元則為乙○、陳錦皇、丙○○、甲○○等四人
          之精神慰撫金，按該精神慰撫金非繼承陳萬來財產而來，被告依繼承關係
          請求林身定給付屬原告三人部分共一百五十萬元之慰撫金，顯欠缺法律上
          原因，而為不當得利，自應返還原告三人。
三、證據：提出雲林縣斗六市調解委員會八十八年調字第九一一號調解書影本一件、
    台灣雲林地方法院八十八年六月二十八日雲院洋民執癸決字第八十八─三四二九
    號執行命令影本一件、台灣雲林地方法院八十八年七月十二日雲院洋民勇決字第
    ０九四七四號函影本一件為證，並聲請本院調取台灣雲林地方法院八十八年度執
    字第三四二九號民事執行卷宗。
乙、被告方面：
一、聲明：
  （一）原告之訴及假執行之聲請均駁回。
  （二）如受不利之判決，請准供擔保宣告免為假執行。
二、陳述：
  （一）按繼承人拋棄其繼承權，應於知悉其得繼承之時起二個月內以書面向法院為
        之，並以書面通知因其拋棄而應為繼承之人，但不能通知者不在此限，民法
        第一千一百七十四條第二項定有明文。故繼承人拋棄其繼承權必須具備：(一)
        應於知悉其得繼承之時起二個月內以書面向法院為之，(二)以書面通知因其拋
        棄而應繼承之人等要式行為，否則不生效力，惟上開第(一)第(二)二個要式行為
        ，乃各自獨立，欠缺其中之一，拋棄繼承權即不生效力。又按第一順位之繼
        承人其親等近者均拋棄繼承權時，由次親等之直系血親卑親屬繼承，民法第
        一千一百七十六條第五項定有明文。查本件訴外人即債務人陳萬來死亡時，
        遺有子女三名即訴外人陳錦皇與原告甲○○、丙○○（即陳秋香），又陳錦
        皇、甲○○、丙○○三人於陳萬來死亡時均已婚，陳錦皇與楊麗娟結婚生有
        一子陳柏宇、甲○○與配偶陳利榮生有長男陳昭霖、次男陳冠翔，是陳柏宇
        、陳昭霖、陳冠翔三人為被繼承人陳萬來之二等親直系血親卑親屬。又陳萬
        來死亡後，依法由其子女陳錦皇、甲○○、丙○○三人繼承，陳錦皇、甲○○、丙○○三人如欲拋棄繼承時，依法應以書面通知陳萬來次二親等直系血
        親卑親屬即陳萬來之孫陳柏宇、陳昭霖、陳冠翔，惟本件原告甲○○、丙○○並未通知前揭陳柏宇三人，卻通知無繼承權之另一位原告乙○，則原告甲○○、丙○○之拋棄繼承與前揭法定「須通知應為繼承之人」之要件不合，
        其拋棄繼承既不合法，自應繼承債務人陳萬來之債務，原告之請求無理由。
  （二）按陳萬來死亡後，原告依法得向訴外人林身定請求之金額為喪葬費醫藥
        費精神慰撫金，查：
        (一)喪葬費係實際支出者請求，陳萬來有一子陳錦皇、二女即原告甲○○、陳
          儀軒，陳萬來死亡時二女已出嫁，衡情陳萬來之喪葬費應係另一位債務人
          陳錦皇支付。
        (二)醫藥費係本於繼承關係請求，原告等人既拋棄繼承自不得請求。
        (三)林身定支付之賠償金二百萬元，扣除前開(一)、(二)兩項後，除以四（即除原
          告三人加上債務人陳錦皇共四人有慰撫金求償權）才是原告乙○得請求之
          金額。
三、證據：提出陳錦皇、甲○○全戶戶籍謄本影本各一件為證。
丙、本院依職權調取台灣雲林地方法院八十八年度繼字第二七七號拋棄繼承事件卷宗
    、雲林縣斗六市調解委員會八十八年調字第九一一號調解事件卷宗。
    理    由
甲、程序方面：
一、按當事人死亡者，訴訟程序在有繼承人承受其訴訟以前當然停止；第一百六十八
    條至第一百七十二條及前條所定之承受訴訟人，於得為承受時，應即為承受之聲
    明，他造當事人，亦得聲明承受訴訟，民事訴訟法第一百六十八條、第一百七十
    五條分別定有明文。查本件原告於八十八年七月十六日提起本訴時，原以丁○○○為被告，惟丁○○○於八十八年十一月十六日死亡，其繼承人原有蔡碧山、蔡
    明裕、蔡明寬、蔡雪李、蔡雪珠、蔡雪玲、蔡雪珍等人，除蔡雪珍外，其餘繼承
    人均已拋棄繼承，並經法院准予備查在案，有戶籍謄本一份、本院八十九年度繼
    字第三九號卷內資料影本、本院八十九年二月八日南院鵬民繼八十九繼字第三九
    號准予備查通知影本一件附卷可稽，又繼承人蔡雪珍業於八十九年三月二日具狀
    聲明承受訴訟，並由本院送達繕本予原告，有送達證書在卷可憑，是本件訴訟原
    被告丁○○○已由其繼承人蔡雪珍承受訴訟，合先敘明。
二、原告起訴狀訴之聲明請求被告應給付原告三人各五十七萬五千元，及自起訴狀繕
    本送達被告之翌日起至清償日止，按週年利率百分之五計算之利息，於起訴狀繕
    本送達被告後將訴之聲明變更為如主文第一項所示，核屬減縮應受判決事項之聲
    明，依民事訴訟法第二百五十五條一項第三款之規定，應予准許，亦先敘明。
乙、得心證之理由：
一、原告起訴主張：被告之被繼承人丁○○○因對原告之被繼承人陳萬來擁有債權，
    乃向雲林地方法院民事執行處聲請查封原告及訴外人陳錦皇對第三人林身定所得
    請求之車禍賠償金二百萬元，執行處並逕發給丁○○○收取命令，丁○○○並業
    已向林身定收取現金二百萬元完畢，惟原告甲○○、丙○○業已向雲林地方法院
    辦理拋棄繼承，而原告乙○為陳萬來之父親，依法不屬繼承人，均毋庸承受被繼
    承人陳萬來生前之債務，且原告等對第三人林身定所取得之債權亦非因繼承而來
    ，而係林身定過失致原告之被繼承人陳萬來死亡，依民法所給付予原告之賠償金
    ，故丁○○○所受之清償即屬不當得利，依法應返還予原告等語。
二、被告則以：陳萬來死亡後，依法應由其子女陳錦皇、甲○○、丙○○繼承，該三
    人如欲拋棄繼承時，依法應以書面通知陳萬來次二親等直系血親卑親屬即陳萬來
    之孫陳柏宇、陳昭霖、陳冠翔，惟本件原告甲○○、丙○○於拋棄繼承時並未通
    知前揭陳柏宇三人，卻通知無繼承權之另一位原告乙○，渠等之拋棄繼承顯不合
    法，自應繼承債務人陳萬來之債務，又陳萬來死亡後，原告依法得向訴外人林身
    定請求之金額包含喪葬費、醫藥費及精神慰撫金，然喪葬費係實際支出者請求，
    陳萬來死亡時，甲○○、丙○○均已出嫁，衡情陳萬來之喪葬費應係訴外人陳錦
    皇所支付，而醫藥費係本於繼承關係請求，原告等人既拋棄繼承自不得請求，故
    林身定支付之賠償金二百萬元，須扣除陳萬來之喪葬費及醫藥費後除以四才是原
    告乙○得請求之金額云云，資為抗辯。
三、查訴外人陳萬來於八十八年五月七日十九時十分許，行走至雲林縣斗六市○○○
    路嘉東腳三二分五電線桿附近時，遭訴外人林身定駕駛自用小客車撞倒受傷，經
    送醫不治死亡，陳萬來之父即原告乙○、陳萬來子女即陳錦皇與原告甲○○、丙○○四人，於八十八年五月十一日，與林身定在雲林縣斗六市調解委員會達成調
    解，林身定同意給付乙○、陳錦皇、甲○○、丙○○四人精神慰藉金、喪葬費、
    醫療費用等合計二百三十萬元，其中三十萬元業經林身定於八十八年五月十七日
    給付予乙○等四人，另二百萬元雖約定於同年六月三十日前給付，惟因被告之被
    繼承人丁○○○對陳萬來擁有債權存在，丁○○○向雲林地方法院民事執行處聲
    請扣押該筆款項，嗣雲林地方法院於八十八年六月二十八日以雲院洋民執癸決字
    第八十八─三四二九號執行命令准許丁○○○向林身定收取前開二百萬元賠償金
    ，並業經丁○○○收取完畢；另原告甲○○、丙○○及訴外人陳錦皇三人檢附戶
    籍謄本、印鑑證明書、繼承系統表、遺產繼承拋棄書、通知次順位繼承人乙○之
    拋棄繼承通知證明書等文件，於八十八年七月二日具狀向台灣雲林地方法院聲請
    拋棄繼承，並經法院准予備查之事實，為兩造所不爭執，並經本院調取雲林縣斗
    六市調解委員會八十八年調字第九一一號調解事件卷宗、台灣雲林地方法院八十
    八年度執字第三四二九號民事執行卷宗及八十八年度繼字第二七七號拋棄繼承事
    件卷宗核閱屬實，是此部分之事實堪予認定。
四、按繼承人拋棄其繼承權，應於知悉其得繼承之時起二個月內以書面向法院為之，
    並以書面通知因其拋棄而應為繼承之人，但不能通知者不在此限，又按第一順序
    之繼承人其親等近者均拋棄繼承權時，由次親等之直系血親卑親屬繼承，民法第
    一千一百七十四條第二項、第一千一百七十六條第五項分別定有明文。查訴外人
    陳萬來死亡時，遺有訴外人陳錦皇與原告甲○○、丙○○等三名子女，又陳錦皇
    、甲○○、丙○○三人於陳萬來死亡時均已婚，陳錦皇與其配偶楊麗娟生有一子
    陳柏宇，甲○○與其配偶陳利榮生有長男陳昭霖、次男陳冠翔，是陳柏宇、陳昭
    霖、陳冠翔三人均為被繼承人陳萬來之二等親直系血親卑親屬等情，有渠等之戶
    籍謄本影本附卷可稽，且為原告所不爭執。則陳萬來死亡後，其繼承人原應為訴
    外人陳錦皇及原告甲○○、丙○○三人，原告等三人如欲拋棄繼承，依法應以書
    面通知應為繼承之人即陳萬來次二親等直系血親卑親屬陳柏宇、陳昭霖、陳冠翔
    三人，詎原告等人卻誤以原告乙○為次順位之應為繼承人，而對乙○為渠等拋棄
    繼承之通知，台灣雲林地方法院承辦法官固未注意及此而就原告等人之拋棄繼承
    准予備查，惟按繼承之拋棄為單獨行為，繼承人若已於知悉其得繼承之時起二個
    月內以書面向法院為拋棄繼承之意思表示，即應發生拋棄繼承之效力，民法第一
    千一百七十四條第二項「以書面通知因其拋棄而應為繼承之人」之要件，應非屬
    拋棄繼承之生效要件，僅係訓示之規定，否則對拋棄繼承人過苛，是本件原告甲○○、丙○○於渠等父親陳萬來死亡後二個月內既已具狀向法院為拋棄繼承之意
    思表示，雖渠等未將拋棄繼承之意思表示依法通知陳柏宇、陳昭霖、陳冠翔等次
    順位之應為繼承人，而誤向無繼承權之原告乙○為通知，亦不影響原告甲○○、
    丙○○所為拋棄繼承之效力，再原告乙○並非陳萬來之繼承人，已如前述，是原
    告三人均無庸繼承陳萬來死亡後財產上之一切權利義務。
五、又被告原雖辯稱林身定所應給付之二百萬元賠償金應扣除喪葬費及醫藥費之支出
    ，餘款方為精神慰撫金云云，惟查原告主張陳萬來於車禍後送醫不治死亡，故無
    醫藥費之支出，而喪葬費則支出三十萬元等情，業經被告於八十九年五月十七日
    當庭表示不爭執，是原告稱訴外人林身定原應賠償陳錦皇及原告等人二百三十萬
    元，林身定於八十八年五月十七日先給付之三十萬元係屬喪葬費之賠償，餘款二
    百萬元均屬精神慰撫金等語自屬有據，則該二百萬元既係陳萬來死後，加害人林
    身定所賠償陳錦皇及原告三人之恤金，自非屬陳萬來之遺產，當無繼承可言，而
    原告等人又非陳萬來之繼承人，已詳如前述，則丁○○○就其對陳萬來之債權，
    聲請法院扣押該二百萬元賠償金並收取之，係無法律上原因而受有利益甚為顯然
    ，原告每人因此受有五十萬元之損害（原告三人與訴外人陳錦皇平均分收二百萬
    元之精神慰撫金，每人應得者為五十萬元），堪予認定。
六、再按繼承，因被繼承人死亡而開始，繼承人自繼承開始時，除本法另有規定外，
    承受被繼承人財產上之一切權利義務，民法第一千一百四十七條、第一千一百四
    十八條前段分別定有明文，查被告蔡雪珍既為丁○○○之繼承人，則依前開規定
    ，被告蔡雪珍自應於丁○○○死亡之時起，繼承丁○○○之一切債權債務，而負
    有返還丁○○○所受領之不當得利予原告之義務，是原告三人訴請被告蔡雪珍返
    還渠等每人五十萬元，即屬有據。
七、從而，原告依不當得利及繼承之法律關係，請求被告給付原告三人各五十萬元，
    及均自起訴狀繕本送達被告之翌日即八十八年八月十五日起至清償日止，按週年
    利率百分之五計算之利息，為有理由，應予准許。
丙、假執行之宣告：
    兩造均陳明願供擔保請准宣告假執行及免為假執行，經核於法均無不合，爰分別
    酌定相當之擔保金額准許之。
丁、結論：
    本件原告之訴為有理由，依民事訴訟法第七十八條、第三百九十條第二項、第三
    百九十二條，判決如主文。
中    華    民    國      八十九      年      八      月      二十八    日
                                  臺灣臺南地方法院民事第三庭
~B法      官  葉惠玲
右為正本係照原本作成
如對本判決上訴，須於判決送達後廿日內向本院提出上訴狀
中    華    民    國      八十九      年      八     月       二十八    日
~B法院書記官  李珍瑩


司法院資訊處製作；財團法人民間司法改革基金會備份。
